臺灣臺中地方法院民事判決
111年度訴字第732號
原      告  周忠仁  
訴訟代理人  張慶達律師
被      告  汪得郎  
            汪佐韓  
共      同
訴訟代理人  王通顯律師
上當事人間請求不當得利事件，本院於民國111年8月25日言詞辯
論終結，判決如下：
    主      文
原告之訴駁回。
訴訟費用由原告負擔。
    事實及理由
壹、原告主張：原告就坐落臺中市○○區○○段000地號土地（下稱
    系爭土地）有權利範圍2分之1耕作權，惟原告僅耕作其中面
    積8,625平方公尺之部分，被告自民國110年1月1日起至110
    年12月31日止期間無權占用原告耕作權其餘面積9,228.5平
    方公尺，以種植茶葉。依行政院農業委員會農糧署統計年報
    ，種植茶葉每年每公頃可賺款新臺幣（下同）679,918元，
    是被告受有自110年1月1日起至110年12月31日止期間627,42
    8元（計算式：679,918×0.9228＝627,428）及自111年1月1日
    起迄返還土地日止期間，每月52,285元之不當得利。爰依民
    法第179條之規定請求被告返還。並聲明：被告應給付原告6
    26,068元及自111年1月1日起迄被告返還土地日止，每月15
    日前給付原告52,285元。
貳、被告答辯：系爭土地為原告祖父即訴外人周金泉於50年前開
    墾耕作，於58年辦理土地總登記時，登記為訴外人中華民國
    所有（管理者：原住民族委員會），周金泉並以原告父親即
    訴外人周進喜名義，登記系爭土地權利範圍2分之1之耕作權
    ，且將系爭土地除陡峭區不適耕作範圍外畫分A、B、C區依
    序分別由周金泉之3名兒子即訴外人周進喜、周吉德、周生
    榮分管耕作。嗣周進喜先後與訴外人陳勝男、江家淦合作耕
    作A區，並搭蓋未辦保存登記無門牌之鐵皮屋工寮，於95年
    起由被告汪得郎承包耕作改種茶葉，於110年起由原告與被
    告汪得郎之子即被告汪佐韓代理簽訂承包菓實契約書；周吉
    德於80年與被告汪得郎及訴外人即被告江得郎之父汪通明合
    作耕作B區迄今，並搭建未辦保存登記門牌號碼臺中市和平
    區和平路2段佳陽茶廠；周生榮於73年間與汪通明合作，由
    汪通明搭蓋未辦保存登記之鐵皮工寮，後汪通明交由被告汪
    得郎、訴外人汪得廉耕作，並由被告汪得郎於82年8月9日與
    周生榮簽訂承包菜實契約書，迄今仍由汪得廉、被告汪得郎
    耕作。被告汪得郎於94年起受周進喜、周吉德、周生榮委任
    耕作後，將系爭土地A、B、C區改為種植茶樹，並將B區上鐵
    皮工寮改建茶廠。惟周進喜於110年5月18日將系爭土地權利
    範圍2分之1耕作權贈與原告後，原告即違約收回出租予被告
    汪得郎之A區土地，要求分割系爭土地2分之1耕作權，起訴
    請求分割共有物（耕作權）事件，現由本院110年度原訴字
    第12號朗股審理中。被告基於與周進喜（含原告）、周生榮
    （含訴外人周思源、周思穎、周靖恒）間之承包菓實契約書
    ，及與周吉德間之果實買賣契約書，耕作系爭土地，非無法
    律上原因使用系爭土地而受利益，更於110年5月20日給付90
    斤茶乾，於110年5月24日已給付267,900元，原告並無任何
    損害。且原告於110年8月中旬收回系爭土地前，被告係有權
    占用，原告收回後，亦改出租他人，非仍由被告占有使用等
    語。並聲明：原告之訴駁回。如受不利判決，願供擔保請准
    宣告免予假執行。
參、本院判斷：　　
一、按當事人主張有利於己之事實者，就其事實有舉證之責任，
    民事訴訟法第277條定有明文。次按民事訴訟如係由原告主
    張權利者，應先由原告負舉證之責，若原告先不能舉證，以
    證實自己主張之事實為真實，則被告就其抗辯事實即令不能
    舉證，或其所舉證據尚有疵累，亦應駁回原告之請求（最高
    法院17年上字第917號民事裁判意旨參照）。本件原告主張
    其就系爭土地有權利範圍2分之1之耕作權，遭被告無權占用
    云云，為被告所否認，則原告就此一耕作權存在之積極事實
    ，自應負證明之責。
二、查系爭土地面積35,677平方公尺，為國私共有之原住民保留
    地，國有部分權利範圍4分之3，於58年8月6日以第一次登記
    為登記原因，私有部分權利範圍4分之1，由所有權人周吉德
    於82年7月22日以68年10月24日為原因發生日期，以耕作權
    期間屆滿為登記原因，其中國有部分設定耕作權予周思源、
    周思穎、周靖恒，其等於106年6月20日以分割繼承為登記原
    因，取得權利範圍均各12分之1之耕作權，周忠仁於110年5
    月18日以贈與為登記原因，取得權利範圍2分之1耕作權，被
    告汪得郎於85年4月25日設定義務人周吉德、權利範圍4分之
    1之抵押權等情，有土地登記第一類謄本、原住民族委員會1
    11年7月21日原民土字第1110038128號函及函附答覆內容在
    卷可按（本院卷第17至19、167至171頁）。而系爭土地登記
    上並無任何耕地租約之記載，亦無任何證據如契約書可資認
    定原告取得系爭土地權利範圍2分之1耕作權之事實，原告復
    未提出任何其與所有權人間簽訂耕作權契約證明文件，其主
    張即非可採。
三、又系爭土地面積11,980平方公尺，於58年10月24日設定登記
    租（使用）予周金泉，周生榮於74年3月1日繼承該權利乙情
    ，有改制前臺中縣和平鄉於74年3月1日以74和鄉建字01688
    號山地保留地（租）使用證明書在卷可按（本院卷第205頁
    ）。汪通明與周吉德於80年12月1日就系爭土地面積約1公頃
    果樹約250棵簽訂自81年12月1日至87年12月1日之果實買賣
    契約書。被告汪得郎於82年8月9日與周生榮於82年8月9日就
    系爭土地內有中部橫貫公路78公里處蘋果、梨子、水蜜桃等
    之生產菓實計200棵簽訂自87年1月1日至91年10月30日之承
    菓實契約書，於94年11月15日與周進喜就系爭土地內有中部
    橫貫公路78處蘋果、梨子、水蜜桃等之生產菓實，簽訂承包
    期間自95年1月1日至109年12月31日之承包菓實契約書。被
    告汪佐韓與訴外人周忠仁就系爭土地簽訂承包期間自110年1
    月1日至112年12月30日之承包菓實契約書等情，有各該果實
    買賣契約書及承包菓實契約書在卷可稽（本院卷第63至69、
    75頁）。佐以周進喜於94年12月8日就系爭土地申請整地，
    並由被告汪得郎代理於94年12月1日製作施工輔導紀錄表，
    周生榮於96年12月就系爭土地面積9,000平方公尺申請簡易
    水土保持，由被告汪得郎代理於97年2月21日現場會勘之情
    ，亦有臺中縣政府94年12月8日府農水字第0940338618號函
    及施工輔導紀錄表、臺中縣政府97年1月2日府農水字第0970
    002521號函及現勘輔導紀錄表在卷可據（本院卷第77至85頁
    ），足認被告汪得郎與周吉德、周生榮、周進喜就系爭土地
    於上開期間確有承包關係而有權占有系爭土地承包範圍，要
    非無權占有。原告固主張被告自110年1月1日起至110年12月
    31日無權占有原告系爭土地耕作權範圍，既為被告所否認，
    原告亦未就此有利之事實舉證以實其說，即難認有據。
四、按無法律上之原因而受利益，致他人受損害者，應返還其利
    益，民法第179條定有明文。次按民法第179條規定之不當得
    利，須當事人間財產損益變動，即一方所受財產之利益，與
    他方財產上所生之損害，係由於無法律上之關係所致者，始
    能成立。再按不當得利以無法律上之原因而受利益，致他人
    受有損害為其要件，故其得請求返還之範圍，應以對方所受
    之利益為度，非以請求人所受損害若干為準，無權占有他人
    土地，可能獲得相當於租金之利益為社會通常之觀念（最高
    法院61年台上字第1695號裁判意旨參照）。又所謂受利益致
    他人受損害，必須受利益與受損害之間，有因果關係存在，
    其間有無因果關係，應視受利益之原因事實，與受損害之原
    因事實，是否同一事實為斷，如非同一事實，縱令兩事實之
    間有所牽連，亦無因果關係；如無直接因果關係，即無不當
    得利可言（最高法院61年台上字第1695號、48年度台上字第
    1555號、82年度台上字第1731號裁判意旨參照）。經查，原
    告未能舉證證明其對系爭土地有權利範圍2分之1耕作權及被
    告占有其耕作權範圍之事實，縱被告占有系爭土地使用收益
    ，受有相當於租金之利益，要無遽認即致原告不能就系爭土
    地為使用收益，受有相當於租金之損害。況被告於110年5月
    20日給付原告90斤茶乾、110年5月24日給付原告267,900元
    ，為原告所不爭執（本院卷第10頁），堪以採認。原告固主
    張被告自110年5月24日起至110年8月中旬此期間未給付應給
    付原告茶乾，惟因被告於上開期間未採收茶葉，即無受有茶
    乾之利益，揆之上開法律見解，被告即無受有利益。
五、綜上，原告就其對系爭土地有權利範圍2分之1耕作權，及被
    告無法律上原因占有原告耕作權範圍而受有利益之有利事實
    ，均未能舉證證明，從而，原告依民法第179條不當得利之
    規定，請求被告給付626,068元，及自111年1月1日起迄被告
    返還土地日止，每月15日前給付原告52,285元，於法尚有未
    合，應不准許。又原告於本院審理時未聲請假執行宣告，故
    被告聲明願供擔保請准免為假執行宣告，核無必要，附此敘
    明。
六、本件事實已臻明確，兩造其餘主張及舉證，核與本件判決結
    果無涉，毋庸一一審酌，併此敘明。
七、結論：本件原告之訴為無理由，依民事訴訟法第78條，判決
    如主文。
中　　華　　民　　國　　111 　年　　9 　　月　　22　　日
                  民事第五庭    法  官  林秀菊
正本係照原本作成。
如對本判決上訴，須於判決送達後20日內向本院提出上訴狀。如
委任律師提起上訴者，應一併繳納上訴審裁判費。
中　　華　　民　　國　　111 　年　　9 　　月　　22　　日
                                書記官  黃鴻鑑